【裁判字號】    97,重上更(四),7
【裁判日期】    970430
【裁判案由】    貪污治罪條例等
【裁判全文】
臺灣高等法院臺中分院刑事判決     97年度重上更(四)字第7號
上  訴  人  臺灣南投地方法院檢察署檢察官
被      告  乙○○
選任辯護人  張慶達  律師
上列上訴人因被告貪污等案件，不服臺灣南投地方法院中華民國
93年8月16日第一審判決（92年度訴字第549號，起訴案號：臺灣
南投地方法院檢察署92年度偵字第1029號），經最高法院第四次
發回更審，本院判決如下：
    主  文
原判決關於乙○○部分撤銷。
乙○○共同行使偽造公文書，足以生損害於公眾及他人，處有期
徒刑壹年肆月，減為有期徒刑捌月。緩刑參年。
偽造之「甲○○」印章壹枚及如附表所示偽造甲○○之印文、署
名，均沒收。
    事  實
一、乙○○原服務於南投縣南投市立營盤國民小學（以下簡稱營
    盤國小），擔任校長而具有法定職務權限（現調任同縣名間
    鄉田豐國小校長），簡火連為該校前代理總務主任（因本案
    經本院更一審判處有期徒刑1年4月、緩刑3確定，於民國《
    下同》91年2月退休），均係依法令從事公務之人員。緣於8
    8年9月間，營盤國小校舍因九二一震災遭受損害，遂於89
    年8月間委由臺中市龔瑞琦建築師事務所進行規劃設計監造
    ，並於90年1月17日由內政部營建署代辦教育部校園重建工
    程招標，經由寶祥營造廠有限公司以新臺幣（以下同）
    6,716萬852元得標，並核定該校工程管理費為33萬4,478元
    ，該工程於90年2月9日開工，至同年8月11日完工。乙○○
    、簡火連見該校前總務主任甲○○亦有參與工程規劃事宜而
    有加班情事，竟未經甲○○之授權，而基於共同行使偽造公
    文書之犯意聯絡，由乙○○指示簡火連替甲○○申報加班，
    簡火連即以不詳方式取得偽造之「甲○○」印章1枚，持以
    在加班請示單、加班費請領清冊、簽到簿及加班費請領明細
    統計表上接續偽造甲○○之印文，並在簽到簿上偽簽甲○○
    之署名，而偽造甲○○之簽到簿、加班請示單、加班費請領
    清冊及加班費請領明細統計表等公文書，足以生損害營盤國
    小申請核撥工程管理費、南投縣政府核銷工程管理費之正確
    性及甲○○。嗣簡火連持上開文件連同乙○○、簡火連、營
    盤國小出納陳貴珍、主計李春風、庶務李育慧等人填具之加
    班請示單、加班費請領清冊及簽到簿，依程序送經該校主計
    員李春風、人事主管陳貴珍及校長乙○○等人核章同意後，
    函報南投縣政府核銷，惟遭南投縣政府教育局以不符合每日
    加班不得超過4小時、每月不得超過30小時之規定及每小時
    金額錯誤等原因退件3次（甲○○部分僅前2次被指錯誤），
    嗣南投縣政府教育局輔導員廖宜新指導簡火連正確申報方式
    ，簡火連再接續重新以上開方式偽造甲○○之簽到簿、加班
    請示單、加班費請領清冊及加班費請領明細統計表等公文書
    ，並在簽到簿、加班費請領明細統計表上偽造甲○○之印文
    及署名後，連同乙○○、簡火連、陳貴珍、李春風、李育慧
    等人重新填具之加班請示單、加班費請領清冊、簽到簿及加
    班費請領明細統計表等資料，於91年1月4日函報南投縣政府
    而行使，經廖宜新及南投縣政府主計室課員陳明珠等人核章
    同意核銷撥付工程管理費33萬4,478元予營盤國小，再由營
    盤國小撥付給上開申報加班之人，而甲○○之加班費5千元
    ，因甲○○自認已於90年2月1日退休，未參與學校重建工程
    督導等業務，不應請領工程管理費而拒絕受領。
二、案經法務部調查局南投縣調查站（下稱南投縣調查站）移送
    臺灣南投地方法院檢察署檢察官偵查起訴。
    理  由
壹、程序方面：
    按被告以外之人（包括證人、鑑定人、告訴人、被害人及共
    同被告等）於審判外之陳述雖不符刑事訴訟法第159條之1至
    之4等四條之規定，而經當事人於審判程序同意作為證據，
    法院審酌該言詞陳述或書面陳述作成時之情況，認為適當者
    ，亦得為證據；當事人、代理人或辯護人於法院調查證據時
    ，知有刑事訴訟法第159條第1項不得為證據之情形，而未於
    言詞辯論終結前聲明異議者，視為有前項之同意，同法第
    159條之5定有明文。本件證人簡火連、甲○○及陳明珠曾分
    別於警詢或偵查中為陳述，其性質屬傳聞證據，查無符合同
    法第159條之1至之4等前四條之情形，其等所為之上開警詢
    或偵查筆錄內容，業經本審審理時予以提示並告以要旨，且
    各經檢察官、辯護人及被告等人表示意見。當事人或辯護人
    已知上述筆錄乃傳聞證據，且均未於言詞辯論終結前對該等
    筆錄內容異議，依上開規定，是證人等於警詢或偵查中之證
    言已擬制同意其有證據能力，本院審酌上開筆錄作成時，均
    出於證人等自由意識陳述，無不當取供之情形，認為以之作
    為本案之證據亦屬適當，是其等於警詢或偵查筆錄之證言自
    具有證據能力。
貳、有罪部分：
一、訊據被告坦承伊未事先徵得甲○○之同意即由同案被告簡火
    連在加班請示單、加班費請領清冊、簽到簿及加班費請領明
    細統計表上蓋「甲○○」之印章、簽甲○○之姓名，替甲○
    ○申報加班3次（前2次被指錯誤遭退件）等事實，雖矢口否
    認有偽造文書犯行，辯稱：因為甲○○有加班，伊為了保全
    他的權益，就主動幫他報加班，沒有先經過他的同意，也不
    必經過他的同意云云。經查：
  (一)被告於92年1月17日南投縣調查站供稱：「（經歷）88年調
    至南投縣營盤國小服務，91年8月1日調至名間鄉田豐國小擔
    任校長」「90年年底，我指示簡火連趕快辦理工程管理費等
    核銷作業，前述甲○○申報加班費之監工日誌、加班請示單
    及加班費請領清冊等資料是由簡火連整理申辦的，並非甲○
    ○依程序填具申辦，我有核章同意」等語。同案被告簡火連
    於92年1月17日南投縣調查站供稱：「（經歷）90年2月1日
    接任南投縣營盤國小總務主任至91年2月1日退休」「前總務
    主任甲○○有參加規劃階段，他的加班費我有核章同意，但
    他認為他90年2月1日退休，工程於90年2月3日才開始動工，
    因此他不願意領取加班費，所以他的加班費5千元繳回國庫
    」「建築師假日到學校測量他會陪同，因此我認為他有，而
    且校長也認為他有加班事實，於是指示我替他申報」「因甲
    ○○時常去美國，我找不到他人，監工日誌內簽名是由我代
    簽的」等語。
  (二)證人甲○○於91年8月28日及91年9月30日南投縣調查站證稱
    ：「（經歷）45年調至營盤國小服務，50年並開始擔任總務
    主任至92年2月退休為止」「88年九二一大地震時，當時營
    盤國小校長是乙○○，乙○○於91年8月間調往名間鄉田豐
    國小校長，九二一大地震時的總務主任是我本人，我在90年
    年2月間退休後，由簡火連代理總務主任至91年2月退休」「
    營盤國小九二一重建工程係由教育部補助興建，當時學校組
    成營繕工程小組，由校長乙○○、總務主任我本人、事務組
    長李育慧、家長會長劉志文及教導主任黃永隆等人組成，當
    時由營繕小組將學校的設備需求、校舍數量等需求報請教育
    部核定，由教育部和縣府遴選建築師設計，設計圖在教育部
    審核通過後，由教育部負責審查價格標，營建署負責審核投
    標廠商之資格，營盤國小九二一校舍重建工程在90年1月間
    完成發包，我則在同（90）年2月1日退休，亦即我在工程簽
    約前退休，因此，有關該工程簽約、施工、監造、驗收等，
    我則不清楚」「在今（91）年4月間，學校主計蔡麗惠通知
    我到學校領取5千元加班費的公庫支票，次日我即前往學校
    瞭解事情原委，當時我認為我早已於90年2月1日退休，並未
    參與學校重建工程督導等業務，按理不應請領工程管理費，
    且學校事先亦未告知申領，因此我才拒絕領取該筆款項，事
    後，校長乙○○打電話到我家向我表示，該5千元工程管理
    費是學校給我的點意思，表示對我的過去在規劃階段的一點
    酬勞，但我認為我退休後並未至工地督導，且未簽到、用印
    申領，因此我還是不願領取該5千元，校長乙○○在電話中
    表示若我不願領取該5千元工程管理費，則將辦理繳庫手續
    ，我認為繳庫才是正確的會計程序，因而我沒有意見，惟事
    後經我瞭解，校長乙○○指示李育慧代領該筆款項，再以我
    同意採捐贈方式，將該5千元工程管理費捐給學校，實際上
    我並未同意領取及捐贈該筆工程管理費給學校，校長乙○○
    前述作為已嚴重影響我個人權益」「因我在該工程發包後即
    退休，因而未參與該工程之督導或監工等職務」「我基於退
    休後，校方各項業務可能仍須使用我的私章，因而我曾將我
    的私章放置在學校出納陳貴珍處，並要求他在用印前需經我
    同意方可用印，該印章在發生前述工程管理費領取爭議後，
    我曾詢問陳貴珍是否曾使用我的印章在各項公文或經費申報
    核銷，渠表示該印章在我退休後未曾使用過，亦未使用申報
    核銷該工程管理費，目前我已將該印章收回放在我家中，我
    亦未同意學校以我名義辦理前述工程管理費之申報及核銷」
    「該加班簽到簿（營盤國小九二一校舍重建工程簽到簿影本
    ）之簽名並非我所簽的，以我與簡火連主任共事30餘年，該
    簽到簿的簽名應該是簡火連的筆跡填寫的，該工程發包錢之
    規劃、測量設計等工作，需要加班協調事項，我均利用上班
    時間，以公差方式外出辦理的，我已領有公差出差差旅費，
    我並沒有另外申請該工程的加班，亦沒有同意或委託簡火連
    代為簽名加班及申請該工程之加班費」「該請領清冊上『甲
    ○○』的印章並非我所有，亦非我所用印的，我並未授權委
    託學校刻印及同意蓋章，該印章更非我原留在學校出納陳貴
    珍處保管的印章」「我事先未接獲校方任何人通知我要請領
    加班費，若有人通知我，我亦不會同意學校為我申領該工程
    之加班費」等語。證人甲○○再於92年10月30日檢察官偵查
    訊問及原審審理時，仍為相同內容之證述，證稱：調查筆錄
    內容實在，其他簽名及印章不是伊的，也不是伊同意蓋的，
    簽到簿筆跡不是伊的，都不是伊簽名及蓋章等情。
  (三)參酌偵查卷附營盤國小94年4月26日收據影本1紙，載明：「
    新台幣五千元係是經校長打電話確認甲○○主任將工程管理
    費五千元捐給學校」「（列入本校雜支）」「（簡淑芬５／
    ８收伍仟元轉入雜收費）」「（領款人：李育慧（代領）」
    等語。又偵查卷附南投縣營盤國小加班費請領清冊、南投縣
    營盤國小加班請示單、南投縣營盤國小重建工程監工日誌等
    影本上，甲○○部分原請領5千元加班費，經刪改除去，並
    加註：「90.2.1退休無實際監工之工程管理費溢領繳款公庫
    」字樣。被告就未經甲○○同意，擅自在其退休後，辦理加
    班費請領事宜，已據其供承在卷，被告與同案被告簡火連既
    未事先徵得證人甲○○之同意即擅自簽署甲○○之姓名、蓋
    用「甲○○」之印章，即非法之所許，被告犯行足以生損害
    於營盤國小申請核撥工程管理費、南投縣政府核銷工程管理
    費之正確性及甲○○之事證明確，應依法論科。至上開清冊
    上「甲○○」印文之印章，依證人甲○○所證，該印章非其
    所有，亦非伊所用印，伊並未授權委託學校刻印及蓋章，該
    印章更非伊原留在學校出納陳貴珍處所保管之印章，合作社
    對外行文應是用學校之名義等語，是公訴人認被告盜用甲○
    ○之印章，尚屬無據，應認同案被告簡火連替甲○○申報加
    班所用之印章確屬偽造無訛。
  (四)被告於本院前審辯稱：伊為校長，簡火連為總務主任，加班
    費請領工作顯屬渠等權責，渠等在加班請示單及加班費印領
    清冊蓋章並非無權製作云云，惟觀諸依卷附南投縣政府93年
    11月22日府教國字戊00000000000號函示：「1.就該校『學
    校校務工作執掌明細表』中有關『辦理各項營繕工程』一項
    ，該校『九二一震災校舍重建工程』係羅列於總務處工作項
    下，由總務主任負責辦理。2.該校同仁辦理各項業務，如遇
    需加班處理情事，由各業務承辦人於事前填具加班請示單呈
    首長核可後實施。」等文義（見本院上訴審卷第93頁），加
    班請示單係由業務承辦人製作，則本案退休前任職總務主任
    之甲○○，即係九二一震災校舍重建工程承辦者，其加班請
    示單自應由其本人事前製作方符法制；被告與同案被告簡火
    連於甲○○退休後，並無權限以甲○○之名義製作加班請示
    單，其等在加班請示單偽造甲○○之印文，亦無非彰顯該加
    班請示單係甲○○之意填製申請。綜上所述，被告否認與辦
    解委無可採，其犯行堪予認定，應依法論科。
二、按被告行為後，刑法及刑法施行法業於94年2月2日經總統修
    正公布，並於95年7月1日施行（下稱新刑法，修正前刑法下
    稱舊刑法），參酌最高法院95年5月23日刑事庭第8次會議決
    議，新刑法第2條第1項之規定，係規範行為後法律變更所生
    新舊法律比較適用之準據法，於新刑法施行後，應適用新刑
    法第2條第1項之規定，為「從舊從輕」之比較。其中：(一)、
    刑法第10條第2項原規定「稱公務員者，謂依法從事於公務
    之人員」，修正為「稱公務員者，謂下列人員：(1)依法令服
    務於國家、地方自治團體所屬機關而具有法定職務權限，以
    及其他依法令從事於公共事務，而具有法定職務權限者。(2)
    受國家、地方自治團體所屬機關依法委託，從事與委託機關
    權限有關之公共事務者。」，對於公務員之定已有變動，惟
    本案被告擔任市立國校校長職務，無論依新舊刑法均符合公
    務員資格，比較新舊法，對被告有利與否之情形，應依刑法
    第2條第1項前段適用修正前刑法。(二)、刑法第28條原規定：
    「2人以上共同『實施』犯罪之行為者，皆為共同正犯。」
    ，新刑法修正為：「2人以上共同『實行』犯罪之行為者，
    皆為共同正犯。」，將舊刑法之「實施」修正為「實行」，
    原「實施」之概念，包含陰謀、預備、著手及實行等階段之
    行為，修正後僅共同實行犯罪行為始成立共同正犯。是新刑
    法共同正犯之範圍已有限縮，排除陰謀犯、預備犯之共同正
    犯。新舊法就共同正犯之範圍既因此而有變動，自屬犯罪後
    法律有變更，而非僅屬純文字修正，應有新舊法比較適用之
    問題。經比較新舊刑法，新刑法未有利於被告，依刑法第2
    條第1項前段，亦應適用修正前刑法。
三、按簽到簿、加班請示單、加班費請領清冊及加班費請領明細
    統計表，係公務員因辦理所掌公務而有加班情事，欲申報加
    班、請領加班費所填具，用以請示單位主管，及表示該段期
    間確屬到場加班、請領加班費未逾相關法規而出具、應領金
    額已經領訖等情事，自均屬公務員職務上所制作之公文書。
    核被告係公務員，未經甲○○之同意即擅自替甲○○填具申
    報加班之上開公文書資料，並持向南投縣政府行使，所為係
    犯刑法第216條、第211條行使偽造公文書罪。被告與簡火連
    就上開犯行有犯意之聯絡，行為之分擔，為共同正犯。被告
    偽造甲○○之署名、印文為偽造公文書之部分行為，均不另
    論罪；又偽造公文書後持以行使，其偽造之低度行為，為行
    使之高度行為所吸收，應逕論以行使偽造公文書罪。被告上
    開行使偽造簽到簿、加班請示單、加班費請領清冊及加班費
    請領明細統計表等公文書，而且替甲○○申報加班雖因申報
    不合規定而遭縣政府教育局退件2次，共計申報3次，惟該3
    次申報之行為係基於一行使偽造公文書之犯意密切接近地實
    施，侵害相同之法益，各行為之獨立性極為薄弱，依一般社
    會健全觀念，在時間差距上，難以強行分開，在刑法評價上
    ，以視為數個舉動之接續施行，合為包括之一行為予以評價
    ，較為合理，即屬接續犯，而為包括之一罪，公訴人認係連
    續犯，尚有誤會。公訴人於起訴書上雖未記載被告涉犯刑法
    第216條、第211 條之行使偽造公文書罪，而係記載涉犯刑
    法第216條及第217條第1項之偽造印文、署押罪嫌，惟犯罪
    事實欄已敘及被告偽簽甲○○署押，盜用（應係持偽造）甲
    ○○印章在加班請示單、加班費請領清冊等資料上，並函報
    南投縣政府之事實，前開論罪法條之記載顯係誤載。被告利
    用擔任營盤國小校長之機會，行使偽造公文書，依刑法第
    134條前段加重其刑。
四、原判決認被告罪證明確而予科刑，固非無見，惟查：被告偽
    造甲○○名義在簽到簿上簽名蓋章，係表示該段期間甲○○
    確屬到場加班，又偽造甲○○加班費請領明細統計表，表示
    因請領加班費未逾相關法規而出具，是上列簽到簿及加班費
    請領明細統計表，均具公文書之性質，而原判決誤認簽到簿
    及加班費請領明細統計表不具公文書之性質，而僅屬偽造印
    文、署名接續行為，尚有未洽；又原判決未就被告利用職務
    上之機會為本件犯行部分，依法加重其刑尚有未合；又中華
    民國96年罪犯減刑條例業已於96年7月4日公布，於96年7月
    16日施行，本案有該條例減刑之適用，原判決未及審酌，亦
    有未當。檢察官上訴，認原判決未依法加重被告刑罰而違法
    ，為有理由，應由本院將原判決關於被告部分撤銷改判。爰
    審酌被告無犯罪前科素行尚佳，為酬庸甲○○於總務主任任
    內對工程之付出，而在甲○○未同意之情形下，為其申報加
    班費，金額僅5千元，犯罪情節非重，犯後坦承部分犯行之
    態度等一切情狀，量處如主文第2項所示之刑。又依中華民
    國96年罪犯罪減刑條例第2條第1項第3款、第8條第1項之規
    定，減其刑期2分之1。末查被告未曾受有期徒刑以上刑之宣
    告，有前開刑案資料查註紀錄表、被告全國前案紀錄表各1
    份在卷為憑，此次犯案，歷經偵查、審判程序及罪刑宣告之
    教訓後，當知所警惕而無再犯之虞，本院認其所受宣告刑，
    以暫不執行為適當，故併諭知緩刑3年，以啟自新。偽造之
    甲○○印章1枚並無證據證明業已滅失，及附表所示被告替
    甲○○申報加班資料上偽造甲○○之印文、署名，不問屬於
    犯人與否，均應依刑法第219條規定宣告沒收。至同案被告
    簡火連前2次擅自為甲○○申報加班而被退件之加班費請領
    明細統計表、加班費請領清冊、簽到簿等文件業經被告簡火
    連燒毀，已據被告簡火連自承在卷，而營盤國小所留存之甲
    ○○申報加班資料影本即被告簡火連第三次申報之資料，除
    加班費請領清冊1紙外，核與呈報於南投縣政府之資料相同
    ，其上偽造之甲○○印文、署名，爰不另宣告沒收。
參、不另為無罪諭知之部分：
一、公訴意旨另以：被告乙○○係營盤國小前校長，負責綜理學
    校一切行政等業務，為依據法令從事公務之人。營盤國小校
    舍因九二一震災遭受損害，校園重建工程於90年2月9日開工
    ，至同年8月11日完工，依「臺灣省各機關工程管理費支用
    要點」規定，該工程管理費應動支於工作人員差旅費、趕工
    加班、誤餐及因公傷亡之醫藥、慰問等費用項目。詎被告乙
    ○○，明知校長及學校兼任行政職人員，於寒暑假時，平常
    日應該每天到校上班，上班時間內不能再申報加班，且平常
    上班日之申報加班，每天不得超過4小時，每月不得超過30
    小時，被告乙○○竟與簡火連基於共同詐取財物之不法所有
    之概括犯意聯絡，利用職務上之機會，由時任營盤國小校長
    之被告乙○○指示時任營盤國小總務主任之簡火連，先由簡
    火連以89年10月至90年8月間上班時間內加班為由，以被告
    乙○○與簡火連，及偽簽並盜用當時已退休之前總務主任甲
    ○○署押及印章之方式，製作渠等3人不實之加班請示單、
    加班費請領清冊等資料，並依程序送經該校主計員李春風、
    人事陳貴珍及校長乙○○等人核章同意後，函報南投縣政府
    圖謀虛報核銷，惟遭南投縣政府教育局以不合規定退件2次
    （應為3次）。嗣被告乙○○與簡火連為規避申報加班每天
    不得超過4小時，每月每人不得超過30小時之限制，竟由簡
    火連以原加班時數及金額之前題下，再另行製作被告乙○○
    與簡火連，及偽簽、盜用甲○○之署押、印章等3人，在工
    程招標施工前至完工後期間（即89年7月至90年11月間），
    製作不實之加班請示單及加班費請領清冊等資料，經前開程
    序核章，以符合形式上之規定，並於91年1月4日再函報南投
    縣政府，經南投縣政府教育局輔導員廖宜新及主計室課員陳
    明珠等人核章同意核銷撥付款項，核被告乙○○與簡火連分
    別虛報192小時（經公訴檢察官更正為98小時）及216小時（
    經公訴檢察官更正為62小時），共詐領工程管理費63,936元
    （經公訴檢察官更正為32,634元）及64,584元（經公訴檢察
    官更正為18,538元），另虛報甲○○加班費5千元部分，因
    甲○○於90年2月1日退休而工程於同年2月3日才動工而於91
    年4月間拒領。被告乙○○竟指示李育慧代領該筆款項，捐
    贈予營盤國民小學而製作不實之收據，足生損害於公文書之
    正確性及甲○○，因認被告另涉犯貪污治罪條例第5條第1項
    第2款利用職務上之機會詐取財物罪嫌、刑法第213條公務員
    登載不實罪嫌。
二、按犯罪事實應依證據認定之，無證據不得認定犯罪事實，刑
    事訴訟法第154條第2項定有明文。又按貪污治罪條例第5條
    第1項第2款利用職務上之機會詐取財物罪，就詐取財物之要
    件言，與刑法詐欺罪相同，必須行為人意圖為自己或第三人
    不法之所有，以詐術使人將本人或第三人之物交付為要件。
    所謂以詐術使人交付，必須被詐欺人因其詐術而陷於錯誤，
    若其所用方法不能認為詐術，亦不致使人陷於錯誤，即不構
    成該罪。又所謂詐術，固不以欺罔為限，即利用人之錯誤而
    使其為財物之交付，亦屬之，惟必須行為人有告知他人之義
    務竟不為告知，而積極利用他人之錯誤，始足成立（最高法
    院91年度台上字第2026號、92年度台上字第1141號、93年度
    台上字第223號判決參照）。
三、公訴人認被告涉犯上開貪污治罪條例第5條第1項第2款利用
    職務上之機會詐取財物罪嫌及刑法第213條公務員登載不實
    罪嫌，係以證人甲○○、陳貴珍、李春風、陳明珠、廖宜新
    等人之證述、學校申報加班費請領清冊等憑証資料、行政院
    人事行政局函文為其論據。惟訊據被告堅決否認有何詐取財
    物及公務員登載不實之犯行，辯稱：伊是按照加班事實請領
    加班費的，並沒有虛報詐領的行為，剛開始因為不曉得那些
    規定，才會被縣政府退件，後來延長加班時段伊都有配合工
    程的需要確實有到學校加班，甲○○亦有加班，伊等才會為
    了保全甲○○之權益，主動幫他申報加班等語。經查：
  (一)緣於南投縣南投市營盤國民小學校舍因九二一震災遭受損害
    ，於八十九年八月間委由臺中市龔瑞琦建築師事務所進行規
    劃設計監造，並於90年1月17日由營建署代辦教育部校園重
    建工程招標，經由寶祥營造廠有限公司得標，並核定該校工
    程管理費為33萬4,478元，該工程於90年2月9日開工，至同
    年8月11日完工等情，有內政部營建署91年4月24日營授中字
    第913291308號函暨所附營盤國小震災後校園重建工程決算
    書等影本附原審卷、南投縣政府教育局91年1月23日簽呈、
    收據影本附偵查卷可憑。又依「臺灣省各機關工程管理費支
    用要點」規定，上開工程管理費應動支於工作人員差旅費、
    趕工加班、誤餐及因公傷亡之醫藥、慰問等費用項目。又，
    88年九二一地震後，行政院為搶救震災災後之重建工作，乃
    經院會決議呈請總統於88年9月25日依緊急命令法發布緊急
    命令，行政院人事行政局即刻採行各項應變措施，並主動邀
    集各有關中央主管機關及縣市政府開會，研商行政院所屬各
    級人事機構如何有效支援九二一震災災後重建事宜，就人力
    運用、休假加班、辦公時間、福利互助、急難貸款等方面研
    議因應措施，簽奉行政院核定實施「九二一震災災後重建因
    應措施」，其中第2項關於「彈性處理各項差勤管理及考核
    訓練」第2款規定：「參與九二一大地震救災或災後重建之
    機關或人員．．．，其加班時數逾時加班部分，得不受每月
    30小時之限制，並授權各機關學校首長視災情依規定按實自
    行核定」，被告與同案被告簡火連因辦理災後重建校舍工程
    事務而加班，應有上開因應措施之適用，即不受行政院77年
    年11月21日台人政肆字第40701號函所頒「加班費支給標準
    及管制規定第3條「每人每月加班以不超過30小時為限」之
    限制。
  (二)依下列事證，被告與簡火連於施工期間確有大量加班之事實
    ：
  (1)證人龔瑞琦（營盤國小校園重建工程設計建築師）於原審結
    證稱：伊是在89年7月24日由教育部遴選為此部分工程設計
    及監造的建築師，正式獲得通知是89年8月16日，7月24日之
    前，學校方面要製作建築規劃說明書及需求表，各個學校會
    將需求統一報到南投縣教育局，教育局彙整後送到教育部，
    教育部才發遴選的公告，伊要透過需求表才知道營盤國小的
    需求，所以遴選前的3個禮拜伊就拿到需求表了，是登載在1
    本冊子裡面；工程是在90年8月11日完工，完工後展開所謂
    的驗收作業，一般就是分初驗、複驗，其實還有很多現場的
    工作在進行，所有事情結束後91年1月8日伊等才取得南投縣
    政府發的使用執照，所以這之間伊等都有工作；當時校長的
    辦公室就在伊等基地旁邊，所以伊等去的時後，都可以方便
    的找到校長，工作上的聯繫討論應該沒有困難障礙；伊是不
    定時在現場，去的時候不會刻意的去找簡火連，如果是工作
    上需要的聯繫大部分都找得到人等語。
  (2)證人陳進祿於原審證稱：90年2月間伊擔任營盤國小工程工
    地主任，係寶祥營造公司調伊到工地擔任工地主任，動工典
    禮、開工伊都有到，同年9月開學後才離開，當工地主任時
    ，校長乙○○都有在工地巡視，暑假期間是也是，伊等施工
    期間看到校長都會打招呼，常常可以看到校長，有困難都會
    找校長協調，當時的總務主任簡火連也都有在場監工，晚上
    有時也看得到，伊等工程從開工到完工，都沒有休息，早上
    8點到晚上6點，有時候加班到8點多，有時加班到晚上11、
    12點都有，工程前後期比較常加班，伊整天都在工地，但不
    是都會特別去與被告及簡火連見面，幾乎每天都可看到，有
    時候1天可以見到好幾次，很頻繁就是了。該重建工程非常
    趕，休假很少，前3個月幾乎沒有休假等語。
  (3)證人陳威鑽於原審證稱：伊是營盤國小重建工程水電及消防
    部分之現場工作人員，伊於90年2月間開始進場，在裡面施
    工約1年，施工期間，校長乙○○都全面的與伊配合，要找
    他的時候都可以找到他，暑假期間也一樣，下班後也可以找
    到校長，但水電加班不多，加班時校長也都在工地，施工期
    間簡火連也都在現場，有時加班到晚上9、10點，有時到凌
    晨1、2點，他都在監工，伊工作時間是從從早上8點到晚上8
    、9點，每天都會去，每天都可以看到被告與簡火連，他們
    都在監督，到處看看巡視等語。
  (4)證人高炳南於原審證稱：伊是龔瑞琦事務所的工程人員，負
    責本案的設計監造工作，自90年2月12日起開始到現場監工
    ，在工地期間，有看到校長及簡火連主任，他們去的時間在
    早上或下午都有，有時候我們在忙，也不會特別注意，寒暑
    假也可以看到，簡主任會巡視現場，問伊等進度是否有落後
    ，伊等都會跟他報告等語。
  (5)此外，被告於89年8月18日下午7時有主持營盤國小九二一震
    災校園重建協商會議，被告與同案被告簡火連於同年9月19
    日下午4時均有參與該校校園重建參與式規劃設計第二次會
    議，被告於同日下午7時30分許亦有出席規劃設計第三次會
    議，有上開會議紀錄等件在卷可稽。綜合以上證人之證詞，
    及上開會議紀錄所示，營盤國小校園重建工程確實自89年7
    月初起即開始規劃設計，迄至91年1月8日使用執照核發以前
    ，該工程相關工作均持續進行，被告時任營盤國小校長，同
    案被告簡火連於89年9月間即以教師身份列席參與規劃設計
    會議，並於90年2月間開始代理總務主任之工作，於工程期
    間被告與同案被告簡火連均有在夜晚及寒暑假到校加班等情
    ，應堪認定。
  (四)固然有部分申報加班時間係於法定上班時間，且與實際加班
    情形不符，係行政疏失，被告並無貪污犯意：
  (1)依卷內相關加班請領清冊所載：被告陳報之加班時數為490
    小時，同案被告簡火連陳報之加班時數為470小時，固有下
    列瑕疵：第三次及第四次陳報加班日期及時報不一致，果
    若被告與南投縣調查站簡火連確有加班之事實，對於已經實
    際加班之日期、時數，事後如何能更改或調整日期或時數？
    任意更改日期、時數即與真正加班日期或時數不符，何以不
    該當於公務員登載不實之構成要件？公務員自87年1月1日
    起實施隔週休2日，即每月第二、四週星期六為休息例假日
    ，自90年1月1日起，每週有2日休息例假日。被告第四次陳
    報加班日期89年7月15 日（第三週）、8月5日（第一週）、
    9月16日（第三週）、9月30日（第五週）、10月7日（第一
    週）、11月4日（第一週）、11月18日（第三週）、12月16
    日（第三週）；同案被告簡火連第四次陳報加班日期89年10
    月7日（第一週）、10月21日（第三週），均是週六法定辦
    公時間。第四次陳報加班時間，其中被告部分：89年7 月
    12日（週三）上午加班4小時、10月24日（週二）上午加班4
    小時，90年1月11日（週四）上午加班4小時、90年2月2日（
    週五）、8日（週四）、12日（週一）、16日（週五）上午
    各加班4小時，2月6日（週二）上午加班2小時，7月12日（
    週四）、13日（週五）、23日（週一）、25 日（週三）上
    午各加班4小時，8月2日（週四）、8日（週三）、9日（週
    四）、10日（週五）上午各加班4小時。同案被告簡火連部
    分：90年1月11日（週四）下午加班4小時，90年2月2日（週
    五）、8日（週四）、12日（週一）、16日（週五）下午各
    加班4小時，2月6日（週二）下午加班2小時，7月12日（週
    四）、16日（週一）下午加班各4 小時、7月20日（週五）
    下午加班2小時，8月1日（週三）、3日（週五）、7日（週
    二）、9日（週四）、16日（週四）下午各加班4小時，8月
    20日（週一）下午加班2小時。亦均為上班日之法定上班時
    間等情。
  (2)按行政院人事行政局九二一震災災後重建因應措施明令：「
    加班時數逾時加班部分，得不受每月30小時之限制，並授權
    各機關學校首長視災情依規定按實自行核定」，已見前述，
    是被告與南投縣調查站簡火連既係參與九二一大地震災後重
    建之人員，對於加班逾時部分，自不受30小時之限制。就本
    件工程施作期間辦理監工加班，相關加班費之審查核銷作業
    ，依同案被告簡火連於南投縣調查站供稱：「由我製表，再
    經人事、主計、總務審查，經校長同意，送請南投縣政府教
    育局、主計室審核，核可後撥款，有關加班費之審查核銷作
    業應依省公報規定，並要核對加班工作是數及時數等需合乎
    加班規定」等語；另就何以前後4次向縣政府陳報上開加班
    資料之原因，於南投縣調查站供稱：「因之前曾呈報1份遭
    縣府教育局國教課以加班時間、日期不合規定退件，為了符
    合每日不得超過4小時，每月不得超過30小時的規定，於是
    我重新填寫1份呈報縣政府，又遭縣府主計室以每小時金額
    不對退件，我於是再填寫第三份重新呈報，實際上加班總時
    數並沒有變動，只是為了符合加班每日不得超過4小時，每
    月不得超過30小時的規定」「是因縣政府退件，為了符合每
    日不得超過4小時，每月不超過30小時的規定，才會重新填
    寫將時間延長」「寒暑假相關加班規定我並不清楚，要問校
    長或主辦人員，加班最高時數仍有限制，即平常日每天不能
    超過4小時，例假日每天不超過8小時，每月不超過30小時」
    等語；再參酌：證人廖宜新（南投縣政府教育局輔導員）
    於原審證稱：審核的標準是加班每日不得超過4小時，每月
    不得超過30小時，我們核對的是，1個人的每日加班時數及
    每月加班時數是否超過，不合規定就退件，最後一次核准加
    班費是在沒有違反上開規定之情形下通過的。開工之前加班
    亦可請領，只要與工程有關即可等語。證人陳明珠（縣政
    府主計室主計）於南投縣調查站證稱：「南投縣政府對於國
    小校長及主任、主計、出納、人事等兼任行政人員，於平常
    上班日及例假日辦理加班，但每日不得超過4小時，每月不
    得超過30小時，上述人等的加班費用是由學校自己審核後，
    檢附『加班請示單』、『加班請領單』、『加班簽到簿』等
    給南投縣教育局，經教育局核章後，送交主計室審核無訛後
    便付款，主計室僅審核預算及程序是否無誤，詳細加班內容
    由學校校長及學校審核人員審核」等語，另於法院審理時證
    稱：本案係在工程管理費項下，事由與工程相關，每日有加
    班不得超過4小時之限制等語。足見被告與同案被告簡火連
    係為符合上開加班每日不得超過4小時，每月不得超過30小
    時之規定，而在總加班數不變之情形下，多次調整其加班日
    期及各自時數，其等未依實際加班情形，且不知適用上開因
    應災後重建之特別規定，以致左支右絀、動輒得咎。被告同
    案被告簡火連於重建期間既有經常性、長久性之加班，已見
    前述，且無積極證據證明被告等實際之總加班時數低於彼等
    分別申請之時數，則被告是否確有貪污犯意即有疑義。
  (3)證人甲○○雖於偵查及原審證稱：重建之後的工作伊沒有參
    與，只有參與規劃部分，但是都沒有加班，都在上班時間規
    劃的，伊有參加營盤國小的規劃設計會議，但那是上班時間
    ，伊參與之鑽探地質工作也都是在上班時間云云。惟證人甲
    ○○確實有於89年8月18日下午7時參與營盤國小九二一震災
    校園重建協商會議，於同年9月19日下午4時、7時30分許亦
    有參與該校校園重建參與式規劃設計第二次及第三次會議等
    情，有前開會議紀錄等件在卷可查。又人龔瑞琦於原審證稱
    ：89年7月24日獲得教育部遴選為本件工程設計及監造之工
    程師後，即陸續展開包括委託地質測量公司，從事地質鑽探
    等工作，從設計到施工，伊多次進出營盤國小，包括暑假期
    間，每次均會到校長室找校長，大都可以找到，甲○○是當
    時的總務主任，會議時，他與校長都有參加，籌辦前期是甲
    ○○承辦等語，是被告辯稱：甲○○確有加班等語，尚非無
    據；證人甲○○前開證詞既與書證所示不符，即難逕予採信
    。故被告與同案被告簡火連縱未經甲○○之同意即擅自替甲
    ○○申報加班，惟證人甲○○確有加班之事實，已如前述，
    本案復無積極證據證明被告與同案被告簡火連填載甲○○加
    班之時間確屬虛偽，已難認定其等有何登載不實之犯行；且
    證人甲○○既有加班，被告與同案被告簡火連為甲○○申報
    加班亦難謂具有為甲○○「不法」所有之詐取加班費意圖。
    而證人甲○○事後拒絕受領加班費，被告縱有指示該校出納
    李育慧將甲○○之5千元加班費捐予學校，惟證人甲○○拒
    絕受領並非被告乙○○事先所預期，自難認被告指示同案被
    告簡火連替甲○○申報加班之始，即有為營盤國小不法所有
    之意圖。就於加班後更改調整日期及時數是否構成公務員登
    記不實部分，按上開罪名之成立，以足生損害於公眾及他人
    為構成要件，既無證據證明被告等有虛報加班情事，被告等
    人依法即應受領上開給付，雖因被告等及縣政府承辦人員不
    諳災後重建法令，為符合原先規定，致有不符合實情之記載
    ，然此既不生損害於公眾及他人，自難以該罪相繩。
  (五)至公訴人指被告指示李育慧代領甲○○拒絕受領之加班費，
    捐贈予營盤國小而製作不實之收據部分，證人李育慧於原審
    證稱：該收據不是伊寫的，可是領款人是伊寫的，因為那時
    伊擔任出納，因為當時有工程管理費的錢發下來要給領款人
    ，後來只剩下那5千元，當初是有人交給伊要伊代領，但是
    是誰伊已經忘記了，所以伊就在領款人項下簽名並註明代理
    ，伊只有蓋領款人、經收、出納部分，收據上所載「經校長
    打電話確認甲○○主任將工程管理費伍仟元捐給學校」等字
    樣不是伊寫的，是誰寫的伊不清楚等語。證人簡淑芳於原審
    證稱：對於甲○○5千元的事來龍去脈伊不是很清楚，李育
    慧第一次給伊的時候收據上面只有領款人部分是空白的，其
    它都已經寫好了，上面的章也都蓋好了，伊那時是擔任學校
    雜收支的出納，因為李育慧老師交給伊處理的目的就是要轉
    到學校的雜收入帳，伊說錢不是伊的，領款人不應該伊簽名
    ，伊沒有簽字也沒有收錢，後來第二次李育慧再交給伊時領
    款人上就已經簽上李育慧的名字，為何由她簽名，伊就不清
    楚了。因為領款人部分已經簽名，所以伊在上面註記「5月8
    日收5千元轉入雜收支」後入帳，只有這行字樣是伊簽的，
    伊就把錢轉到這個帳戶去了，錢是現金，轉入之後收據就還
    給李育慧了，過一陣子後，聽李春風說校長說那筆錢要繳庫
    ，還蠻急的要領出來，領款日應該就是繳庫日等語，依上開
    證人之證詞，證人李育慧確實有替營盤國小代領該5千元之
    加班費，並由證人簡淑芳轉入該校雜收入帳中，僅事後因故
    又領出該筆款項繳回公庫，則上開收據並無不實之處；至該
    收據上所載「經校長打電話確認甲○○主任將工程管理費伍
    仟元捐給學校」等字樣，僅係附註李育慧代領該筆款項之原
    因，與該收據文書係表示收訖款項之用意無關，縱有不實，
    亦難認有涉及公務員登載不實或使公務員登載不實於公文書
    罪之問題。
六、綜上所述，公訴人認被告涉犯公務員登載不實及利用職務詐
    取財物罪嫌，並無確據足以證明，自屬不能證明被告犯罪，
    惟公訴意旨認此部分與被告前揭論罪科刑之行使偽造公文書
    罪（公訴人誤載為偽造署押、印文罪）間有方法結果之牽連
    關係，屬裁判上一罪，爰不另為無罪之諭知。
據上論斷，應依刑事訴訟法第369條第1項前段、第364條、第299
條第1項前段，刑法第2條第1項前段、第28條（修正前）、第216
條、第211條、第134條前段、第219條、第74條第1款，中華民國
96年罪犯罪減刑條例第2條第1項第3款、第8條第1項，判決如主
文。
本案經檢察官丙○○到庭執行職務。
中    華    民    國    97    年    4     月    30    日
            刑事第七庭   審判長 法  官 林  榮  龍
                                法  官 鄭  永  玉
                                法  官 江  錫  麟
上列正本證明與原本無異。
如不服本判決應於收受送達後十日內向本院提出上訴書狀，其未
敘述上訴之理由者並得於提起上訴後十日內向本院補提理由書（
均須按他造當事人之人數附繕本）。
                               書記官 劉  建  智
中    華    民    國    97    年    4     月    30    日
附表：
┌──┬──────────┬─────────────────────┐
│編號│文件名稱            │應沒收之印文或署押                        │
├──┼──────────┼─────────────────────┤
│一  │加班費請領明細統計表│偽造「甲○○」印文1枚                     │
│    │1份（呈報縣府版）   │（其上姓名欄之記載僅在識別加班人為誰，並不│
│    │                    │具有表示本人簽名之意，尚不生偽造署名之問題│
│    │                    │）                                        │
├──┼──────────┼─────────────────────┤
│二  │加班費請領清冊1紙（ │偽造「甲○○」印文3枚                     │
│    │呈報縣府版）        │（其上姓名欄之記載僅在識別請領者為誰，並不│
│    │                    │具有表示本人簽名之意，尚不生偽造署名之問題│
│    │                    │）                                        │
├──┼──────────┼─────────────────────┤
│三  │加班請示單2紙（呈報 │偽造「甲○○」印文共6枚                   │
│    │縣府版）            │（其上姓名欄之記載僅在識別加班者為誰，並不│
│    │                    │具有表示本人簽名之意，尚不生偽造署名之問題│
│    │                    │）                                        │
├──┼──────────┼─────────────────────┤
│四  │簽到簿3紙（呈報縣府 │偽造「甲○○」署名共7枚                   │
│    │版）                │偽造「甲○○」印文共9枚                   │
├──┼──────────┼─────────────────────┤
│五  │加班費領清冊1紙     │偽造「甲○○」印文1枚                     │
│    │（留存學校版，見偵查│（其上姓名欄之記載僅在識別請領者為誰，並不│
│    │卷第39頁）          │具有表示本人簽名之意，尚不生偽造署名之問題│
│    │                    │）                                        │
└──┴──────────┴─────────────────────┘
附錄本案論罪科刑法條：
刑法第211條：
  偽造、變造公文書，足以生損害於公眾或他人者，處1年以上7
  年以下有期徒刑。
刑法第216條：
  行使第210條至第215條之文書者，依偽造、變造文書或登載不
  實事項或使登載不實事項之規定處斷。


司法院資訊處製作；財團法人民間司法改革基金會備份。
